最高法院民事判決　　　　　　九十六年度台上字第二六七七號
上　訴　人　己○○
訴訟代理人　陳銘釗律師
被 上訴 人　乙○○
　　　　　　丙○○
　　　　　　丁○○
　　　　　　甲○○
　　　　　　戊○○
共　　　同
訴訟代理人　許家瑜律師
上列當事人間請求返還價金等事件，上訴人對於中華民國九十五
年六月二十七日台灣高等法院台中分院第二審更審判決（九十六
年度重上更(一)字第一五號），提起上訴，本院判決如下：
    主  文
原判決除假執行部分外廢棄，發回台灣高等法院台中分院。
    理  由
本件上訴人主張：訴外人陳金烽於民國七十八年四月二十四日向
第一審共同被告林世潘、林世杰（下稱林世潘等二人）及被上訴
人購買渠等所有坐落台中市東區○○○○段三七、三七之一地號
土地（下稱系爭土地）應有部分後，於八十六年五月十五日將之
以新台幣（下同）九百三十八萬七千三百元讓售與伊。惟系爭土
地業於八十一年七月三十日因徵收而登記為台中市所有，林世潘
等二人及被上訴人無法辦理移轉登記與陳金烽，陳金烽亦無法將
之移轉登記與伊，致陷於給付不能。而被上訴人乙○○已領得地
價補償費三百十二萬九千零六十六元，被上訴人丙○○、丁○○
、甲○○、戊○○（下稱丙○○等四人）亦各領得七十八萬二千
二百六十七元，此為給付不能之代替利益，陳金烽得請求渠等讓
與。因陳金烽怠於向被上訴人行使權利，伊為保全對於陳金烽請
求返還價金之債權，自得代位陳金烽請求被上訴人給付上開款項
等情。求為命乙○○給付三百十二萬九千零六十六元，丙○○等
四人各給付七十八萬二千二百六十七元，及均自八十九年六月二
十四日起至清償日止，按年息百分之五計算利息，並由伊代位受
領之判決（此為上訴人之備位聲明，至其先位聲明部分已受敗訴
判決確定）。
被上訴人則以：上訴人並未證明其有交付價金與陳金烽，亦未舉
證陳金烽已陷於無資力，其得否行使代位權，不無疑義；且陳金
烽前以解除買賣契約為由，向台灣台中地方法院對伊等及林世潘
等二人提起返還價金訴訟，於該院以八十九年度訴字第一八五五
號民事事件審理中，陳金烽以二百六十萬元與林世潘等二人和解
，並拋棄其餘請求，可見陳金烽對伊等已無可主張之權利，上訴
人亦無從代位行使其權利等語，資為抗辯。
原審廢棄第一審所為上訴人勝訴部分之判決，改判駁回其該部分
之訴，係以：系爭土地業於八十一年七月三十日因徵收移轉登記
為台中市所有，被上訴人並於八十六年一月十八日領取提存之地
價補償費完畢，被上訴人遲至八十六年五月十五日始與陳金烽訂
立系爭不動產買賣權利讓渡契約書（下稱系爭契約書），購買已
經徵收登記為台中市所有之土地，且地價補償費業經被上訴人領
訖，顯係以不能之給付為契約標的，其不能情形亦無從除去，依
民法第二百四十六條第一項規定，該契約應為無效。上訴人依無
效之契約，主張代位行使陳金烽之權利，請求乙○○給付三百十
二萬九千零六十六元，丙○○等四人各給付七十八萬二千二百六
十七元，及加付法定遲延利息，並由其代位受領，洵非正當，不
應准許等詞，為其判斷之基礎。
惟出賣人對於出賣之標的物不以有處分權為必要，故出賣人將第
三人所有之物出賣者，並非以不能之給付為契約標的，不得認其
契約為無效。查陳金烽於八十六年五月十五日出售系爭土地與上
訴人時，該地雖登記為台中市所有，然此僅屬出賣之標的為第三
人所有之問題，並非以不能之給付為契約標的，買賣契約自非無
效。且系爭契約書第四項記載：「本買賣權利讓渡標的物為政府
徵收用地（即系爭土地），如乙方（即陳金烽）無法於民國八十
六年六月三十日以前將權利標的物履行產權登記於甲方（即上訴
人）時，乙方應將原收讓渡價金退還甲方或由乙方會同原所有人
將地價補償費領取後交付甲方不得異議」等語（見一審卷三一頁
背面）。則系爭土地因仍登記為台中市所有，且地價補償費業經
被上訴人領訖，陳金烽固無法依約將該地移轉登記與上訴人，亦
無法會同被上訴人將地價補償費領取後交付上訴人，但依上開約
定，上訴人尚得請求陳金烽退還價金。果爾，倘陳金烽對被上訴
人有請求交付所領地價補償費之權利，而其怠於行使，上訴人為
保全請求陳金烽退還價金之債權，能否謂其不得代位陳金烽請求
被上訴人給付領得之款項，即非無疑。原審就此未詳加審究，遽
依前揭理由為上訴人敗訴之判決，不無可議。上訴論旨，指摘原
判決違背法令，聲明廢棄，非無理由。
據上論結，本件上訴為有理由。依民事訴訟法第四百七十七條第
一項、第四百七十八條第二項，判決如主文。
中　　華　　民　　國　九十六　年 　十一   月  二十九  日
                      最高法院民事第七庭
                          審判長法官  劉　福　來
                                法官  陳　國　禎
                                法官  陳　重　瑜
                                法官  吳　謀　焰
                                法官  許　正　順
      本件正本證明與原本無異
                                      書  記  官
中　　華　　民　　國　九十六　年　 十二 　月   十四   日
                                                 H
